臺灣高等法院刑事判決　　　　　　　　 96年度上訴字第377號
上　訴　人　臺灣板橋地方法院檢察署檢察官
被　　　告　乙○○
　　　　　　丙○○
　　　　　　甲○○
共　　　同
選任辯護人　張振興律師
　　　　　　李成功律師
上列上訴人因被告等偽造文書案件，不服臺灣板橋地方法院95年
度訴字第725號，中華民國95年11月30日第一審判決（起訴案號
：臺灣板橋地方法院檢察署94年度偵字第9816、第16944號），
提起上訴，本院判決如下：
    主  文
上訴駁回。
    理  由
一、公訴意旨略以：被告乙○○、丙○○及甲○○三人，分別係
    三峽鎮公所之鎮長、主任秘書及建設課技士，為依法令從事
    於公務之人員。渠等均明知三峽鎮公所為興建體育場而向財
    政部國有財產局（下稱國有財產局）申請撥用之臺北縣三峽
    鎮○○段第六九之一、九七、一０一、一０三、一一一及一
    一五等六筆地號國有土地，業經三峽鎮公所私自變更原申撥
    用途，用供興建臨時市場工程，詎為避免上開撥用土地遭國
    有財產局收回，對於該局於民國九十二年十一月十八日以台
    財產局接字第０九二００三一七六二號函詢上開興建中地上
    物係作何使用之來函，竟共同基於不實登載公文書之犯意聯
    絡，由甲○○擬稿、丙○○簽註意見並經乙○○同意後，於
    九十二年十二月十二日以三峽鎮公所北縣峽建字第０九二０
    ０二六三三一號函覆國有財產局，函覆內容登載「本所辦理
    文化段體育場（文化段六九之一地號等六筆國有土地）搭建
    鋼骨挑高樑柱及二棟鋼筋混凝土建物案，係作為多功能室內
    體育場設施，另二棟Ｒ．Ｃ建物為廁所及管理室供民眾休閒
    時使用」之不實事項，足生損害於國有財產局對於管理國有
    撥用土地之正確性。因認被告乙○○等三人涉共犯刑法第二
    百十六條、第二百十三條之行使公務員登載不實文書罪嫌。
二、按犯罪事實應依證據認定之，無證據不得認定犯罪事實；又
    不能證明被告犯罪者，應諭知無罪之判決，刑事訴訟法第一
    百五十四條第二項、第三百零一條第一項分別定有明文；另
    按認定犯罪事實應憑積極證據，倘積極證據不足以為不利於
    被告事實之認定時，即應為有利被告之認定，更不必有何有
    利之證據，最高法院三十年上字第八一六號著有判例，所謂
    「積極證據足以為不利被告事實之認定」，依據同院七十六
    年臺上字第四九八六號判例意旨，係指據為訴訟上證明之全
    盤證據資料，在客觀上以達於通常一般之人均不致於有所懷
    疑，而得確信被告確曾犯罪之程度；若未達到此一程度，而
    有合理懷疑之存在時，即無從為被告有罪之確信。
三、證據能力部分：
  (一)按被告以外之人於審判外之言詞或書面陳述，除法律有規定
    者外，不得作為證據，刑事訴訟法第一百五十九條第一項定
    有明文。本件證人王阿猜於法務部調查局北部地區機動工作
    組（下稱調查局）之陳述，係被告以外之人於審判外之言詞
    陳述紀錄，為傳聞證據，被告乙○○等之選任辯護人就上開
    供述證據之證據能力於本院提出爭執（本院卷三三頁背面、
    五六頁），復查無得例外取得證據能力之法律依據，應認無
    證據能力。
  (二)按被告以外之人於審判外之陳述，雖不符刑事訴訟法第一百
    五十九條之一至第一百五十九條之四之規定，然經當事人於
    審判程序同意作為證據，法院審酌該言詞陳述作成時之情況
    ，認為適當者，亦得為證據，刑事訴訟法第一百五十九條之
    五第一項定有明文；當事人、代理人或辯護人於法院調查證
    據時，知有刑事訴訟法第一百五十九條第一項不得為證據之
    情形，而未於言詞辯論終結前聲明異議者，視為有前項之同
    意，同法條第二項定有明文。經查證人許禎彬於調查局之供
    述，固為審判外之陳述而屬傳聞證據，惟被告等及其辯護人
    就前開審判外之陳述，於本院準備及審理程序時並不爭執其
    證據能力，且迄於言詞辯論終結前復未聲明異議（本院卷三
    三頁背面、五六頁），而本院審酌其陳述作成時之情況，並
    無違法取證及證明力明顯過低之瑕疵，亦認以之作為證據為
    適當，故依諸上開規定，證人許禎彬於審判外之陳述，自具
    有證據能力。
  (三)按被告以外之人於偵查中向檢察官所為之陳述，除顯有不可
    信之情況者外，得為證據，刑事訴訟法第一百五十九條之一
    第二項定有明文。經查證人王阿猜於檢察官偵訊時經具結所
    為之證言，並無顯不可信之情況，且經被告等及其辯護人於
    本院亦不爭執作為證據（本院卷三三頁背面、五六頁），本
    院亦認為適當，故證人王阿猜於審判外之偵訊證詞，依上開
    之規定，自具有證據能力。
四、本件公訴人認被告乙○○、丙○○及甲○○三人涉共犯前開
    行使公務員登載不實文書罪嫌，無非係以被告乙○○、丙○○、甲○○於警詢、偵查中之供述，及證人王阿猜之證詞，
    並有財政部國有財產局九十二年十一月十八日台財產局接字
    第０九二００三一七六二號函及臺北縣三峽鎮公所九十二年
    十二月十二日北縣峽建字第０九二００二六三三一號函併稿
    影本各一紙為論據。
五、訊據被告乙○○、丙○○及甲○○三人固對於上開臺北縣三
    峽鎮公所九十二年十二月十二日北縣峽建字第０九二００二
    六三三一號函文之內容不爭執，惟堅決否認有行使公務員登
    載不實文書之犯行。被告乙○○辯稱：該地確係規劃為多功
    能體育場設施，只是尚未拿到體育場建照、執照，所以暫時
    先安置公有零售市場改建拆遷之攤販，係為考慮攤商生計之
    暫時措施等語。被告丙○○辯以：因為原有之三峽鎮公所公
    有市場被拆遷，為了要安置遭拆遷之攤販，所以申請蓋安置
    場所，但因為執照還未下來，三峽鎮公所就和建築師研究，
    因為申請市場安置法令上有些爭議性，建築師建議是否朝興
    建室內多功能體育設施，在法令及時效上比較快，此時國有
    財產局剛好來函查詢本件土地之用途，三峽鎮公所就依照與
    建築師研究之結果答覆該建物要作為多功能體育設施，並沒
    有登載不實之情形等語。被告甲○○則辯稱：三峽鎮公所函
    覆國有財產局之系爭公文是經辦之過程，並不是結果。其後
    三峽鎮公所取得零售市場臨時安置工程之使用執照後，有再
    發文告知國有財產局等語。經查：
  (一)三峽鎮公所為興建體育場而向國有財產局申請撥用之臺北縣
    三峽鎮○○段第六九之一、九七、一０一、一０三、一一一
    及一一五等六筆地號國有土地，其後三峽鎮公所為臨時安置
    三峽鎮公所公有零售市場改建拆遷之攤販，在上開一０一、
    一０三、一一一號土地上興建公有零售市場改建拆遷攤販之
    臨時安置工程，國有財產局於九十二年十一月十八日以台財
    產局接字第０九二００三一七六二號函詢上開興建中地上物
    之使用情形，三峽鎮公所由被告甲○○擬稿、被告丙○○簽
    註意見，並經被告乙○○同意後，於同年十二月十二日以三
    峽鎮公所北縣峽建字第０九二００二六三三一號函覆國有財
    產局：「本所辦理文化段體育場（文化段六九之一地號等六
    筆國有土地）搭建鋼骨挑高樑柱及二棟鋼筋混凝土建物案，
    係作為多功能室內體育場設施，另二棟Ｒ．Ｃ建物為廁所及
    管理室供民眾休閒時使用」等情，業據被告等三人於警詢、
    偵查、原審及本院審理中供承在卷，並經證人王阿猜於偵查
    中證述屬實（臺灣板橋地方法院檢察署九十四年度偵字第九
    八一六號偵查卷一三０頁，九十四年度偵字第一六九四四號
    偵卷一０五頁），且有財政部國有財產局九十二年十一月十
    八日台財產局接字第０九二００三一七六二號函及臺北縣三
    峽鎮公所九十二年十二月十二日北縣峽建字第０九二００二
    六三三一號函併稿影本、臺北縣政府臨時建築許可證及臨時
    使用執照各一紙、建築物照片九張在卷可稽（第一六九四四
    號偵卷八五至九一頁，九十三年度他字第六四號偵卷二二至
    二七、一一五、一一六頁），堪認屬實。
  (二)稽之證人即財政部國有財產局專員許禎彬於調查局證稱：「
    國產局確有撥用臺北縣三峽鎮○○段第六九之一、九七、一
    ０一、一０三、一一一及一一五地號等六筆土地予三峽鎮公
    所使用，三峽鎮公所於八十九年底以興建體育場工程為由，
    向國產局申請撥用前述六筆上地，並於九十年一月十六日經
    行政院核准撥予使用。雖然上揭第一０一、（一０三）、一
    一一號土地上並非如三峽鎮公所九十三年一月五日函文內容
    所述興建『多功能室內體育場設施』，實際上是興建臨時市
    場，但未來三峽鎮公所仍規劃做為體育場使用，尚未涉及變
    更用途之問題，所以沒有違反國有財產法第三十九絛撤銷撥
    用之規定，況國有財產法第三十六條也規定主管機關基於事
    實需要，可以在原規定使用範圍內變更用途，所以國產局並
    沒有撤銷撥用之必要；另外前述第一０一、（一０三）、一
    一一號土地是都市計畫公共設施用地，主管機關臺北縣政府
    也於九十三年三月十九日核准三峽鎮公所興建臨時市場，於
    使用二年六個月後即予拆除，並規劃為體育場使用，所以國
    產局也尊重主管機關之權責」等語（第六四號偵卷一二二、
    一二三頁）。核與卷附臺北縣政府九十三年二月二日北府建
    公字第○九三○○五四○一九號函文內容：「貴所有關擬定
    於三峽都市計畫體育場預定地作為臨時安置處所，本案原則
    可行，惟仍請貴所於二年六個月使用期限屆滿時，應立即拆
    除」等情（同上偵卷三七頁）悉相符合，自堪採信。依證人
    許禎彬之證述及上揭臺北縣政府函文可證，上開臨時市場之
    工程僅使用撥用之六筆土地中之部分，並非全部，且係臨時
    性之安置工程設施，所為之工程並未變更原來申請撥用土地
    之用途，且該項臨時市場之興建嗣雖經台北縣政府核准，然
    於函文中亦明載係臨時性之興建，於一定期限後須拆除規劃
    為體育場使用。揆此，難謂被告三人上揭所為，有何基於避
    免因申請撥用之上開土地遭國有財產局收回之因素，而起意
    於文書上為不實之登載並進而行使之犯罪意圖及行為。
  (三)再證人即建築師蔡忠孝於原審審理亦具結證稱：「伊本來是
    有承攬三峽鎮公所公有零售市場臨時安置工程之有關設計規
    劃、請照及監造之業務，後來監造作業不是伊負責。承辦的
    詳細時間已不記得，但不是乙○○任內，是他的前一任鎮長
    。這個案子會拖延是因為請照時需會很多單位，發照的單位
    是臺北縣政府工務局，但還要再會其他單位，主要問題是臨
    時市場安置之目的事業主管機關是臺北縣建設局，但建設局
    認為是他們的權責或是內政部的權責有疑義，所以就卡在那
    邊，建照一直沒有核發下來；（建照一直拖延未核發，你有
    無向鎮公所作何建議？）第一個部分是如果不是伊要負責的
    ，伊請鎮公所去跟縣政府溝通協調，屬於建築規劃部分，伊
    建議臨時安置場所以後要拆，可能會浪費公帑，如果以後可
    以符合其他用途，例如高度再提高一點，以後可以做羽球場
    ；（你所講作為變更可做為羽球場的建議，是僅限於羽球場
    還是包括其他體育設施？）伊的建議是希望以後不要拆掉，
    但因為工程的經費有限，可能是因為經費的因素，所以沒有
    辦法達到不要拆掉，能夠以後直接轉為其他用途，或者是拆
    掉以後，那些材料還可以使用，高度如果不夠，以後有錢的
    時候，可以把高度加高，因為鋼骨以後可以再加高，伊當時
    的設計材料是鋼骨；（在你與鎮公所接洽的過程中，是否因
    此得知系爭工程只是臨時性，如果以後新的攤販場地蓋好之
    後，臨時市場就會被拆掉，而起訴書所載地號之土地改作其
    他用途？）伊的認知是臨時性的，因為開協調會的時候，居
    民也都有參與，他們也都有說這是臨時性的，以後還會再搬
    回原地，也就是將來系爭土地上的臨時市場也會被拆掉。（
    系爭工程如果被拆掉後，系爭土地適合規劃為室內多功能體
    育場嗎？）土地要做何用途不一定，系爭土地的地質沒有問
    題，土地面積是可以足夠作室內多功能體育場。（系爭工程
    如果被拆之後，其材料可以轉為作室內多功能體育場之材料
    嗎？）系爭工程是屬於鋼骨，本來就可以回收再利用，如果
    是ＲＣ就不行；（如果臨時市場安置搬回原來市場，上面的
    設施是否可以不用拆掉，直接作為其他用途？）伊本來曾經
    建議要把高度提高，以後較有機會轉作其他體育設施用途，
    但因經費不夠，所以高度沒有那麼高」等語（原審卷一一三
    至一一七頁），再參酌卷附之建築物照片九張（第六四號偵
    卷二二至二五頁），亦證該三峽鎮公所之公有零售市場改建
    拆遷攤販之臨時安置工程，僅是臨時性，並未變更土地之用
    途，且因尚未取得臨時建築許可證及使用執照，故三峽鎮公
    所於設計規劃時，為避免浪費公帑，改朝室內多功能體育場
    設施設計規劃，以便將來臨時安置工作結束後，可將原來之
    建物或材料改供體育場設施之用。另二棟Ｒ．Ｃ建物為廁所
    及管理室，本來也可提供一般民眾至附近其他筆撥用土地休
    閒時使用，並非專供拆遷安置之攤販使用。何況三峽鎮公所
    亦於九十三年五月二十八日以北縣峽建字第０九三０００九
    九二二號函主動行文告知國有財產局：「本所奉准撥用本鎮
    ○○段國有土地，有關興建臨時市場部分已取得臨時建築許
    可證及使用執照，且於使用期限屆滿後將予拆除，即規劃為
    體育場使用」等語，有上開函文一紙在卷可稽（原審卷三六
    頁），足見被告三人自始並無行使公務員登載不實文書之故
    意，至為顯明。
六、綜上所述，被告乙○○、丙○○及甲○○三人上開所辯，尚
    非虛妄。此外，復查無其他積極證據足認被告等有公訴人所
    指之犯行，不能證明被告等犯罪，揆諸前揭說明，自均應為
    無罪之諭知。
七、原審為被告三人無罪判決之諭知，於法尚無不合。檢察官上
    訴意旨猶略以：(一)原審以證人許禎彬之證述認定被告等無罪
    ，惟證人之證詞縱堪採信，亦僅係被告等之犯罪動機問題有
    無錯誤，與被告等是否具本案之故意無涉。(二)依證人蔡忠孝
    之證述，三峽鎮公所所搭建之本案建物係作臨時市場之用，
    要做多功能室內體育場之設施，其高度顯然不夠，縱其建材
    將來可再利用，但做多功能室內體育場之設施之事亦係將來
    計畫，並非三峽鎮公所回函時之事實。且被告等亦於調查局
    及檢察官偵查中坦承系爭土地係做臨時市場使用，顯見被告
    等對函覆內容之不實均有認識，原審判決顯有違誤等語，提
    起上訴。然系爭國有土地之用途，三峽鎮公所本即規劃做多
    功能室內體育場之設施，僅因三峽鎮公所公有零售市場遭改
    建拆遷而臨時供留置攤商之用，已如前述，而此一臨時措施
    工程之興建並未影響前揭之規劃用途一情，亦由證人陳禎彬
    證稱被告等將原規劃體育場用地為安置攤商之臨時建築乙事
    ，並不涉變更系爭國有土地原申撥用途之問題，可資明證；
    亦即被告等主觀上對上揭土地之規劃利用目的之認知並未變
    異，應無何虛偽不實之犯意，縱於回覆國有財產局之公文上
    未就有關安置攤商之臨時市場建築乙事詳細說明，然或僅因
    囿於建照之未核發或因擬文時之未盡考量所使然，惟縱有未
    妥，亦僅為有無行政疏失之檢討範疇，尚難執此逕認被告等
    即有行使公務員登載不實文書之故意及犯行。至證人蔡忠孝
    之證述內容雖有謂「臨時市場之建築物高度不夠多功能體育
    場設施之用」，惟其併同證稱「臨時市場如果高度不夠，以
    後有錢時可以把高度加高，因為設計材料是鋼骨，以後可以
    再加高」。揆之證人供證之真意，應係指於經費允許之情況
    下，臨時市場與多功能體育場在系爭土地之規劃利用上，可
    具有階段性及延續性之關係，檢察官未就證人供述全部內容
    為判斷，僅擷取部分為上訴理由，自有偏失。是以，本院尚
    難憑諸公訴人起訴及上訴意旨所指各節得致被告等確有行使
    公務員登載不實文書之有罪確認，是檢察官以前揭理由上訴
    ，指摘原判決不當，難認為有理由，其上訴應予駁回。
據上論斷，應依刑事訴訟法第三百六十八條，判決如主文。
本案經檢察官鄭龍照到庭執行職務。
中　　華　　民　　國　　96　　年　　4 　　月　　30　　日
　　　　　　　　　刑事第十八庭  審判長法　官  溫耀源
　　　　　　　　　　　　　　　　　    法　官  邱同印
　　　　　　　 　 　　　　　　　　　　法　官  段景榕
以上正本證明與原本無異。
檢察官如不服本判決，應於收受送達後十日內向本院提出上訴書
狀，其未敘述上訴之理由者並得於提起上訴後十日內向本院補提
理由書（均須按他造當事人之人數附繕本）。
                                      書記官  陳靜姿
中　　華　　民　　國　　96　　年　　5　　 月　　1 　　日
